臺灣高等法院民事判決　九十三年度上易字第二二八號
　　上　訴　人　甲○○
　　訴訟代理人　盧建宏律師
　　被　上訴人　誼山起重工程有限公司
　　法定代理人　吳昆山
右當事人間請求返還不當得利事件，上訴人對於中華民國九十二年十二月二十五日臺
灣板橋地方法院九十二年度訴字第八○一號判決提起上訴，經本院於九十三年十月十
三日言詞辯論終結，判決如左：
    主      文
上訴駁回。
第二審訴訟費用由上訴人負擔。
    事      實
甲、上訴人方面：
壹、聲明：
（一）原判決廢棄。
（二）被上訴人應給付上訴人新臺幣（下同）七十六萬二千三百元，及自起訴狀繕本
（三）被上訴人應自民國（下同）九十二年三月九日起至將口徑一點五米、長度六米
      之益勝牌全套鋼管二支及同口徑長度十米之益勝牌全套鋼管一支（下稱查封套
      管）交還上訴人之日止，按月給付上訴人七萬六千二百三十元之損害金。
貳、陳述：除與原判決記載相同者，茲引用之外，補稱：
（一）被上訴人法定代理人吳昆山所涉原法院刑事庭九十二年度易字第九三四號侵占
      案件中，證人即日順興公司工地主任劉吉村、工地領班劉高源及板車司機溫清
      松均證稱九十一年五月十一日由嘉義布袋起運之查封套管，於翌日即五月十二
      日運至被上訴人宜蘭冬山河五一四標工地置放，同日再將原先已置放於工地之
      另批鋼管載往宜蘭大福五一一標日順興公司工地，至九十一年七月二十九日被
      上訴人至宜蘭大福五一一標工地運走鋼管等語，原審竟未予審酌；而吳昆山亦
      自承載走之鋼管係其所有借予宋兆明使用之鋼管，並非查封套管，足證查封套
      管自嘉義布袋運往被上訴人宜蘭冬山河五一四標工地後均由被上訴人占有。
（二）被上訴人所稱將查封套管置於五一四工地，無人管理，與常理不符。
（三）查封套管既由被上訴人占有，且被上訴人為查封物之保管人，自負有保管責任
      ，其拒不返還，使上訴人無法使用，受有相當於租金之損害，依民法第一百七
      十九條、一百八十四條自得請求損害賠償及返還不當得利。
參、證據：援用第一審所提證據，並聲請訊問證人宋兆明。
乙、被上訴人方面：
壹、聲明：上訴駁回。
貳、陳述：除與原判決記載相同者，茲引用之外，補稱：
（一）宋兆明先要求租用查封套管，並託運卡車載運至宜蘭冬山河五一四標工地，嗣
      宋兆明表示查封套管不適用，向伊借用伊所有原本即置放於冬山河五一四標工
      地之鋼管，並交由劉吉村運往大福五一一標工地，至於查封套管則仍置放在五
      一四標工地，如何處理伊不清楚。
（二）伊借予大福工地使用之鋼管長四十七米，查封套管約為二十二米，兩者有別。
（三）查封套管既已出租予宋兆明，伊即不負保管責任。
參、證據：援用第一審所提證據。
丙、本院依職權向臺灣板橋地方法院檢察署調閱該署九十一年度偵字第一九五六號吳
    昆山侵占案卷。
    理      由
一、本件上訴人起訴主張：伊於九十年十月一日向勇灃機械工程有限公司（下稱勇灃
    公司）購買查封套管，嗣於九十年十二月二十五日以每米三千三百元之代價出租
    與紘盛工程有限公司（下稱紘盛公司），被上訴人明知查封套管並非紘盛公司所
    有，竟於九十一年五月九日以其對紘盛公司之債權，聲請臺灣嘉義地方法院予以
    查封，並於法院通知返還後，拒不返還，致伊無法使用，受有相當於每月租金七
    萬二千六百元之損害，爰依不當得利及侵權行為法律關係，訴請被上訴人給付自
    其查封之日起至本件起訴之日止，計十個月之損害即七十六萬二千三百元及法定
    遲延利息，暨自九十二年三月九日起至將查封套管交還上訴人之日止，按月給付
    上訴人七萬六千二百三十元之損害金等情。
二、被上訴人則以：否認上訴人所提之發票、機具買賣合約書及機械租賃契約書之真
    正，又依前開發票上所記載之品名皆係勇灃公司購買之材料而非套管成品。伊之
    查封行為並無過失。而紘盛公司負責人張欽勇及上訴人於伊查封次日即共同委託
    宋兆明向被上訴人接洽將查封套管出租予日順興公司之事宜，並約定以所得租金
    清償紘盛公司積欠伊之債務，故查封套管業於九十一年五月十二日經宋兆明指示
    交與日順興公司工地主任劉吉村，伊不負保管責任。再參諸宋兆明存證信函上載
    之內容，查封套管已由上訴人或紘盛公司占有，且伊未收到任何租金，不曾受有
    利益，是上訴人之請求並無理由等語，資為置辯。
三、查上訴人主張查封套管為其所有之事實，業據其提出發票、機具買賣合約書、機
    械租賃契約書等件為證，核與証人即紘盛公司負責人張欽勇到庭結證稱：「（提
    示執行卷指封切結，查封物品是何人所有？）當時是我向甲○○租的。（租期多
    久？租金怎麼算？）租期好像是四個月或六個月，租金是以米計價，一個月大約
    一米三千三百元上下」等語（見原審卷第九五頁），及証人宋兆明在本院所証相
    符（見本院卷第六十之一頁），自堪信其主張為可採。
四、按侵權行為所發生之損害賠償請求權，以有故意或過失不法侵害他人權利為其成
    立要件，若其行為並無故意或過失，即無賠償之可言，第三人所有之財產，如有
    足以信其屬債務人所有之正當理由，則請求查封之債權人，尚不得謂之有過失，
    最高法院五十四年台上字第一五二三號著有判例可參。經查被上訴人係以其與紘
    盛公司之債權向法院聲請假扣押套管，因非屬不動產，不須經登記，則有關所有
    權人之認定，自以占有人為據，而依據臺灣嘉義地方法院九十一年度執全字第五
    ０一號民事執行案件假扣押執行筆錄上載：「．．．另據在場施工之林興中表示
    ，該工程係其公司（乙男營造公司）承作，其公司確向債務人公司（即紘盛公司
    ）租用後開查封清單所載動產，查封之動產確係債務人所有無誤．．．」等語，
    並有林興中所呈附於上開民事執行卷宗之昇邁工程有限公司（承租人）與紘盛公
    司（出租人）簽立之機械租賃契約書影本一份可資為證，再參諸證人宋兆明到庭
    證述：「（套管查封時使用人是乙男公司或昇邁公司？）原先是昇邁公司公司承
    租的，後來昇邁公司財務出問題，由乙男公司接手，所以改由乙男公司承租，所
    以查封時使用人是乙男公司」等語（見原審卷第一○○、一○一頁），足認被上
    訴人查封套管當時，依據在場施工之乙男營造公司人員林興中前開所言及其提出
    之機械租賃契約書所載內容，有足信套管應屬紘盛公司所有之正當理由，且當時
    亦無機會知悉套管實係上訴人所有，揆諸上開判例意旨，被上訴人執行假扣押查
    封套管之程序，尚難認有何過失，從而，上訴人主張被上訴人執行假扣押當時，
    明知查封套管並非紘盛公司所有，竟仍予查封，應依侵權行為規定負損害賠償責
    任云云，為無可採。
五、再按無法律上原因而受利益，致他人受損害者，應返還其利益。雖有法律上原因
    ，而其後已不存在者，亦同；依不當得利之法則請求返還不當得利，以無法律上
    之原因而受利益，致他人受有損害為其要件，故其得請求返還之範圍，應以對方
    所受之利益為度，非以請求人所受損害若干為準，民法第一百七十九條定有明文
    及最高法院六十一年台上字第一六九五號著有判例足參。經查，查封套管於法院
    查封後，紘盛公司負責人張欽勇及上訴人，即於次日即九十一年五月十日，共同
    委託宋兆明向被上訴人要求將套管交還紘盛公司，約定由紘盛公司出租與日順興
    公司使用，所得租金用以清償紘盛公司積欠被上訴人之債務等情，業據被上訴人
    提出宋兆明承認為真正之切結書影本一紙為證（見原審卷第五三頁），並經証人
    宋兆明在本院証稱「；，本件查封套管是我與吳昆山交涉去租的，是日順興公司
    要租的，日順興的上包是貫合，我代表紘盛的負責人張欽勇，套管原屬甲○○的
    ，由紘盛向甲○○租用，因為紘盛欠吳昆山錢，所以紘盛的負責人張欽勇想要將
    套管出租日順興收取租金來清償吳昆山的債務，由我出面與吳昆山接洽，，；」
    等語在卷（見本院卷第六十之一頁），再揆之宋兆明所寄發與被上訴人之存證信
    函內所記載：「．．．權利人（即上訴人）及債務人紘盛工程於知悉扣押錯誤時
    曾共同委託本人（即宋兆明）代表前往與台端（即被上訴人）協商．．．」等語
    （見原審卷第七八、七九頁），復徵諸證人張欽勇在原審證稱略以：我將本件查
    封物品事宜委託宋兆明全權處理，查封套管於查封後繼續由宋兆明處理等語（見
    原審卷第九七頁），以及證人宋兆明在原審證述略以：「是甲○○接洽的，因為
    紘盛公司向甲○○租，沒有辦法還給甲○○，所以甲○○希望直接租給日順興公
    司，當時甲○○認為責任在紘盛公司，所以張欽勇才委託我去協調，才寫切結書
    ；沒有正式寫委託，但是甲○○他要求紘盛方面一定要去處理」等語（見原審卷
    第一○二頁），堪信上訴人於知悉套管遭被上訴人查封後，即與紘盛公司之負責
    人張欽勇共同委託宋兆明出面向被上訴人要求交出查封套管供紘盛公司另行出租
    與第三人日順興公司，並以所收取之租金抵付紘盛公司積欠被上訴人之債務。
六、次查，查封套管由宋兆明出面與被上訴人法定代理人吳昆山接洽後，已載運至冬
    山河，當時宋兆明在場協助吳昆山填寫貨運單給司機簽收，亦經宋兆明在本院供
    述在卷（見本院卷第六十之一頁），而證人即板車司機溫清松於原審法院九十二
    年度易字第九三四號侵佔等刑事案件（下稱刑事案件）亦證稱：吳昆山叫車，我
    們去載（查封套管）時是宋兆明幫我們上貨，上好後吳昆山才到場，地點在布袋
    西濱快速道路的漁港，於九十二年五月十二日載到宜蘭冬山河，劉吉村（即日順
    興公司工地主任）叫我們在冬山河等他會面，他帶我們到卸貨的地點，嘉義來的
    套管就卸在冬山河，貨下好，劉吉村就打電話約吳昆山過來冬山河，編號二七九
    號之托運單由劉吉村簽收等語（見刑事案件九十二年四月九日審判筆錄及九十二
    年六月十九日訊問筆錄）；證人即日順興公司工地主任劉吉村證述略以：我跟當
    時工地班長劉高源及我的助理吳櫂庭於九十二年五月十二日接到宋兆明電話，說
    嘉義有套管要來，要我們去冬山河邊找吳昆山載套管，至於來龍去脈宋兆明說已
    經跟吳昆山講好，我去冬山河畔有見到吳昆山，是我與吳昆山相約在那裡見面，
    嘉義來的套管確定有在冬山河畔卸下來等語（見刑事案件九十二年七月七日訊問
    筆錄），並參酌被上訴人所提出由劉吉村於九十二年五月十二日簽收、載明托運
    人為「昆山」，由嘉義布袋運送套管至宜蘭冬山，收貨公司係宋兆明之編號第二
    七九號托運單影本（見原審卷第一０五頁），堪認被上訴人已於九十二年五月十
    二日，依其與宋兆明共同簽訂之切結書約定，將查封套管運至宜蘭冬山河畔，並
    由宋兆明通知承租人日順興公司工地主任劉吉村前往點收，則被上訴人自九十二
    年五月十二日起，即已喪失對查封套管之占有，該查封套管既由紘盛公司出租與
    日順興公司，欲以租金抵付積欠被上訴人之債務，則於日順興公司之工地主任簽
    收時起，即再度由紘盛公司取得查封套管之間接占有人之地位。惟無論係日順興
    公司或紘盛公司迄未給付任何租金與被上人訴人之事實，亦據證人宋兆明到庭結
    證稱：「（到底日順興公司有無給付租金？）租金後來也都沒收」（見原審卷第
    一０一頁）等語在卷，則被上訴人並未因查封套管而受有利益，亦堪認定。
七、至上訴人主張查封套管經執行法院通知啟封返還，被上訴人拒不返還，使伊不能
    使用，受有相當於月租金每月七萬二千六百元之損害云云，惟此部分則遭被上訴
    人所否認，並辯稱查封套管運到冬山河後，已交由工地主任簽收，伊即不負保管
    之責，日後該批查封套管遺失，致無法依執行法院之命令交出，但此非屬伊之責
    任，至於伊日後向日順興公司所取走之套管係原屬於伊本身所有之套管，而出借
    予宋兆明之物，與本件查封套管無關等語，經查依據板車司機溫清松在刑事案件
    中証稱「；，劉吉村叫我們在冬山河等他會面，他帶我們到卸貨地點」「原先宋
    兆明說工地急需用套管要先跟被告借套管用，後來嘉義的這批套管運到冬山河之
    後，由冬山河運到大福的套管是之前原來就在冬山河的套管載到大福去，載到大
    福的套管不是嘉義來的套管，嘉義來的套管就卸在冬山河」（見前開刑事案件九
    十二年六月十九日訊問筆錄），再參以日順興公司工地領班劉高源所証稱: 渠九
    十一年間在宜蘭北宜高速公路Ｃ五一一標處工作，渠曾跟工地主任劉吉村到宜蘭
    北宜高速公路Ｃ五一四標冬山河以南處，看一批鋼管是否能用在Ｃ五一一標處施
    工用，後來就將Ｃ五一四標處的一批鋼管，載到Ｃ五一一標處使用，由劉吉村在
    Ｃ五一四標處理載運，渠回到Ｃ五一一標負責卸鋼管，該批鋼管運到Ｃ五一一標
    用了幾個月就被運走，後來從五一一標處被運走的鋼管就是當初從五一四標運來
    卸貨的鋼管等語（見前開刑事卷九十二年六月九日訊問筆錄），以及日順興公司
    工地主任劉吉村所証稱: 渠在九十一年五月十二日接到宋兆明電話，要渠過去宜
    蘭冬山河邊找吳昆山載鋼管，渠就跟劉高源過去冬山河，是渠之前跟宋兆明申報
    宜蘭北宜高速公路Ｃ五一一標工地需要用的鋼管尺寸，宋兆明要負責去找鋼管來
    給工地使用，宋兆明叫渠去冬山河邊找吳昆山，說當天嘉義會來板車，板車有載
    鋼管，但鋼管尺寸不合，所以嘉義來的鋼管會卸下來放在冬山河，再把原來在冬
    山河的鋼管，也就是渠Ｃ五一一標工地要用的鋼管載到大福（即Ｃ五一一標工地
    ），渠從冬山河載來的鋼管，就是後來吳昆山九十一年七月二十九日到大福工地
    載走的鋼管等語（見同前卷宗九十二年七月七日訊問筆錄），足証查封套管於九
    十一年五月十二日由嘉義布袋西濱快速道路的漁港運到冬山河後雖經由日順興工
    地主任劉吉村簽收，但實際運至北宜高速公路大福工地即Ｃ五一一標工地之套管
    則並非查封套管，而係被上訴人之法定代理人吳昆山自己所有之另批套管，日後
    吳昆山將屬於己有之套管自五一一標工地取走，並不構成侵占之犯罪行為，業據
    原審刑事庭法院判決無罪在案，此有原審九十二年度易字第九三四號刑事判決影
    本在卷可按（見原審卷第一一七至一二三頁），則查封套管既未經吳昆山取走，
    上訴人亦無法舉証証明查封套管仍由被上訴人所占有，其逕認被上訴人享有不當
    得利，自屬無據。
八、綜上所述，被上訴人之查封行為，並無過失，不符侵權行為規定之構成要件，且
    其自九十二年五月十二日起，即喪失對查封套管之占有，又未收到任何租金，尚
    難認被上訴人受有何利益，亦不該當不當得利規定之構成要件，從而，上訴人本
    於侵權行為及不當得利之法律關係，請求被上訴人給付自其不當查封之日起至起
    訴之日止，計十個月之損害七十六萬二千三百元，及自起訴狀繕本送達被上訴人
    翌日起至清償日止，按週年利率百分之五計算之利息，暨自九十二年三月九日起
    至將查封套管交還上訴人之日止，按月給付上訴人七萬六千二百三十元之損害金
    ，為無理由，應予駁回。原審所為上訴人敗訴之判決，於法並無不合，上訴意旨
    指摘原判決不當，求予廢棄改判，為無理由。
九、本件事證已臻明確，兩造其餘攻擊防禦方法及未經援用之舉証，經本院逐一審酌
    後，認與判決結果均無影響，爰不再一一論述，附此敘明。
據上論結，本件上訴為無理由，依民事訴訟法第四百四十九條第一項、第七十八條，
判決如主文。
中　　　華　　　民　　　國　　九十三　　年　　　十　　　月　　二十七　　日
　                              民事第九庭
                                    審判長法  官  李  瓊  蔭
                                          法  官  楊  豐  卿
                                          法  官  張      蘭
正本係照原本作成。
不得上訴。
中　　　華　　　民　　　國　　九十三　　年　　　十　　　月　　二十七　　日
　　　　　　　　　　　　　　　　　　　　　書記官  應  瑞  霞
